【裁判字號】    97,交上訴,40
【裁判日期】    970605
【裁判案由】    過失致死
【裁判全文】
臺灣高等法院刑事判決                97年度交上訴字第40號
上  訴  人  臺灣臺北地方法院檢察署檢察官
被      告  甲○○
選任辯護人  金學坪律師
            王令冠律師
上列上訴人因被告業務過失致死案件，不服臺灣臺北地方法院96
年度交訴字第71號，中華民國97年1月31日第一審判決（起訴案
號：臺灣臺北地方法院檢察署96年度偵續一字第20號），提起上
訴，本院判決如下：
    主  文
上訴駁回。
    理  由
一、公訴意旨略以：被告甲○○以駕駛貨車送貨為業，係從事駕
    駛業務之人，於民國95年2月15日上午6時許，駕駛車牌號碼
    GZ－870號營業大貨車（下稱大貨車），沿臺北市○○○路
    內側道快車道南向北方向直行至中山北路3段53號前時（下
    稱案發現場），本應注意該路段行車時速不得超過50公里，
    及大型汽車在雙向四車道行駛時，除超越同一車道之前車或
    準備左轉外，均不得在內側車道行駛，而依當時陰天，晨光
    有照明，路面乾燥無缺陷亦無障礙物，視距良好，並無不能
    注意之情事，竟疏未注意，適有陳明清（業經判處有期徒刑
    1年確定）駕駛車牌號碼2D－519號營業小客車（下稱營業小
    客車）沿中山北路北向南方向內側快車道駛至該處，跨越分
    向限制線，而駛入該路段由南往北方向來車之內側快車道上
    逆向前行，被告因突見陳明清駕駛之計程車逆向迎面駛近，
    雖緊急採取煞車之措施，仍因車速過快及兩車距離過近，且
    因其右側車道上有一自小客車行進中故向左偏閃避，而迎面
    與未採取任何煞車或迴避動作之陳明清所駕駛之計程車，在
    中山北路3段53號前南往北方向內側快車道靠近分向限制線
    附近發生車頭對撞，陳明清搭載之乘客許迪凱因猛烈撞擊而
    受有頭部外傷合併嚴重腦挫傷、第七頸椎及第三胸椎骨折合
    併脊髓損傷之傷害，經送醫急救無效，於同日晚間9時15分
    死亡，因認被告涉有刑法第276條第2項業務過失致人於死罪
    云云。
二、按「犯罪事實應依證據認定之，無證據不得認定犯罪事實。
    」、「不能證明被告犯罪者．．．應諭知無罪之判決。」，
    刑事訴訟法第154條第2項、第301條第1項分別定有明文。次
    按認定犯罪事實須憑證據，為刑事訴訟法所明定，故被告犯
    罪嫌疑，經審理事實之法院，以盡其調查職責，仍不能發現
    確實之證據足資證明時，自應依法為無罪判決。且事實之認
    定，應憑證據，如未能發現相當證據，或證據不足以證明，
    自不能以推測或擬制之方法，以為裁判基礎。（最高法院20
    年上字第893號、40年台上字第86號判例參照）。
三、公訴人認被告涉有業務過失致人於死之犯嫌，無非係以被告
    坦承係以駕駛貨車送貨為業，並於上開時間行經案發現場，
    與證人陳明清駕駛之營業小客車發生對撞，被害人許迪凱因
    而死亡等情不諱，核與告訴人乙○○指訴、陳明清證述情節
    相符，而被害人許迪凱確因本件車禍受有頭部外傷合併嚴重
    腦挫傷、第七頸椎及第三胸椎骨折合併脊髓損傷之傷害，經
    送醫急救無效死亡等情，亦經檢察官督同檢驗員相驗明確，
    並製有相驗屍體證明書、驗斷書及勘驗筆錄在卷可稽。此外
    ，復有道路交通事故談話紀錄表及補充資料表、道路交通事
    故調查報告表(一)、(二)、道路交通事故現場圖、事故現場及車
    損照片十幀、臺北市政府消防局救護紀錄表、馬偕紀念醫院
    95年2月16日乙種診斷證明書、相驗照片68幀在卷為憑等為
    其主要論據。
四、訊據被告堅詞否認有業務過失致人於死之犯行，並辯稱：伊
    當時所駕之卡車係滿載郵局的包裹，煞車距離比較遠，且前
    一天有下雨，他們是用我煞車的距離來換算我車速53公里，
    所以加入上述條件後，伊當時應沒有超速。伊看到計程車逆
    向行駛至伊車道時，伊即緊急煞車，伊停下來後，計程車才
    撞到伊所駕駛之卡車，若伊沒有停下來，計程車撞擊後不會
    與伊所駕駛之卡車相連等語。
五、經查：
(一)被告於事故發生後製作交通事故談話紀錄表時供稱：伊沿中
    山北路內側快車道由南向北行駛，至肇事地點時突然看見營
    業小客車不知何故失控往伊行駛之車道逆向行駛過來，伊馬
    上煞車並往左閃，但已來不及，以致於二車車頭發生撞擊等
    語（見偵字第4443號卷第30頁），核與目擊證人李振中於原
    法院95年度交訴字第89號案件（下稱原法院另案）審理時證
    稱：當時誰會想到誰會跨越雙黃線到對向車道去選擇撞大貨
    車等語（見偵續一卷第98頁），且為證人陳明清所不否認，
    另觀諸卷附之本件車禍現場照片，被告所駕駛之大貨車於車
    禍發生後之位置係在臺北市○○○路○段53號前南向北方向
    之內側道快車道上，其車頭係由南向北停放，另證人陳明清
    所駕駛之營業小客車於車禍發生後之位置亦係在臺北市○○
    ○路○段53號前南向北方向之內側道快車道上，其車頭則係
    由北向南停放，足見證人陳明清所駕駛之營業小客車當時違
    規逆向行駛被告所駕駛之大貨車行駛之車道，以致肇事，況
    本件經送請臺北市車輛行車事故鑑定委員會鑑定結果認：陳
    明清駕駛營業小客車閃避失控駛入來車車道為肇事主因，有
    該會95年5月4日北鑑審字第09530110000號函附鑑定意見書
    一份在卷為憑（見偵字第4443號卷第49至52頁），益見被告
    上開所辯，尚非虛妄。
(二)公訴人雖指稱：駕駛人駕駛汽車，應遵守道路交通標誌、標
    線、號誌之指示，且大型車行駛在雙向四車道時，除超越同
    一車道之前車或準備左轉彎外，不得在內側車道行駛，為本
    案件車禍所應適用之95年6月30日修正前道路交通安全規則
    第90條、第98條第1項第1款所明定。而本案大貨車於案發現
    場遺留之剎車痕跡，左側為13.7公尺，右側為14.4公尺，其
    平均剎車痕長度為14.05公尺，有前述道路交通事故現場圖
    可考，對照司法行政部62年5月9日（六二）函刑決字第464
    號函轉交通部道路交通安全督會訂5月4日交導登（六二）字
    第232號函公布之「一般公路汽車煞車距離、行車速度對照
    表」，被告當時車速應達時速53公里，已有有超速之過失，
    且被告駕駛大貨車違規行駛於該路段內側車道，以致證人陳
    明清駕駛營業小客車違規闖入來車車道，被告便煞車不及發
    生碰撞，造成被害人許迪凱死亡之結果，足認被告對本件車
    禍之發生亦有過失云云，惟查：
  (1)證人李振中於原審另案審理時證稱：當時沒有下雨，但是路
    面是潮濕的等語（見偵續一卷第97頁），且觀之本件案發現
    場於案發後到場處理之警員所拍攝之現場照片，其中照片上
    顯示之時間為2月15日上午6時10分54秒（年度誤載為西元
    2005 年）所拍攝之照片，斯時消防車尚未到現場，以肉眼
    觀之上開照片，上開照片右側地面有明顯反光之現象，足見
    案發地點於案發當時確有微量濕氣浸潤之跡象，但無積水或
    明顯潮濕（見偵續卷第21頁），而本案案發地點中山北路3
    段，該路段係於92年8月31日至92年9月8日進行刨除路面之
    柏油再鋪新的柏油之路面整修工程，有臺北市政府工務局水
    利工程處97年4月9日北市工水工字第09762346400號函及本
    院公務電話查詢紀錄表在卷為憑（見本院卷第51頁、第53頁
    ），足認本案於案發當時之路面係潮濕且該路面屬1年至3年
    之瀝青路面，則本案大貨車於案發現場遺留之剎車痕跡，左
    側為13.7公尺，右側為14.4公尺，其平均剎車痕長度為14.0
    5公尺，有前述道路交通事故現場圖可考，對照上開「一般
    公路汽車煞車距離、行車速度對照表」，可見被告當時之車
    速介於45至50公里之間，被告並無超速行駛之違規，公訴人
    執此認被告有違規超速行駛云云，尚嫌無據。至證人即到場
    處理本案車禍之臺北市政府警察局中山分局交通隊警員江清
    泉證述案發當時有一點陰天，沒有下雨，其到場時消防車已
    經到場灑水了（見原法院另案卷第74頁正、反面），惟與上
    開照片所顯示之情形不符；另交通部中央氣象局函覆之案發
    當日上午5時30分至6時30分臺北市○○○路○段氣象資料（
    見原審卷第69至85頁），因其測站地址（即實際測量點）乃
    分別位於臺北市○○區○○路64號、同市○○區○○路420
    號，均非案發地點實際狀況，精準度自不如目擊證人與案發
    後不久的現場照片所示，自均不足採為不利被告之認定。
  (2)雖證人李振中於原審另案審理時證稱：本件車禍發生時，伊
    從頭到尾目擊車禍經過，伊看得很清楚，當時是清晨5時55
    分，大貨車由右至左邊直直開過來，從伊面前經過就是行駛
    在內車道，沒有從外車道切換到內車道等語（見偵續一卷第
    94 、95頁），且參諸現場照片及道路交通事故現場圖所繪
    ，被告所駕駛大貨車車頭係偏向左邊，衡情中山北路、德惠
    街口至案發現場的距離觀之，若被告真係在臺北市○○○路
    、德惠街口前允許變換車道之處就因要超越前車，而切入內
    側車道，在案發現場前，已有充裕距離、時間切回外側車道
    ，已見被告辯稱因交岔路口10公尺內不得變換車道，才會暫
    行內側車道，接近案發地點時，因伊所駕駛的本案大貨車車
    身較長，無法忽然切回外側車道云云，不足採信，益見被告
    確有違反95年6月30日修正前道路交通安全規則第98條第1項
    第1款前段規定甚明，惟按「刑法上之過失，其過失行為與
    結果間，在客觀上有相當因果關係始得成立。所謂相當因果
    關係，係指依經驗法則，綜合行為當時所存在之一切事實，
    為客觀之事後審查，認為在一般情形下，有此環境、有此行
    為之同一條件，均可發生同一之結果者，則該條件即為發生
    結果之相當條件，行為與結果即有相當之因果關係。反之，
    若在一般情形下，有此同一條件存在，而依客觀之審查，認
    為不必皆發生此結果者，則該條件與結果不相當，不過為偶
    然之事實而已，其行為與結果間即無相當因果關係。」，最
    高法院76年台上字第192號判例可為參照。本件證人陳明清
    證稱係因路上突然出現狗，才一時情急閃避而闖入對向車道
    等語，姑不論案發前證人陳明清駕駛營業小客車行駛之車道
    上是否真的突然出現狗，但本案車禍之發生，全係因證人陳
    明清突然超越雙黃線駛入對向車道之無法預料的舉措所致，
    被告縱有前述違規行為，經客觀之事後審查，認為在一般情
    形下，大貨車不必然在違規行駛內側車道時，均會遇有他車
    突然超越雙黃線闖入而與之相撞的情形，是被告違規行為與
    本案車禍之結果間，難認具有相當因果關係。況本件經送請
    臺北市車輛行車事故鑑定委員會鑑定結果及覆議委員會覆議
    結果均認被告駕駛大貨車並無肇事原因，自無法遽以刑法業
    務過失致人於死罪之刑責相繩。
  (3)本件經送請臺北市車輛行車事故鑑定覆議委員會鑑定結果雖
    認：據陳永清所駕駛之大貨車左右剎車痕各13.7及14.4 公
    尺平均14.05公尺，換算其車速已達53.4公里，有超速行駛
    之事實，惟依其煞車痕顯示其超速屬一般違規等情，有該會
    95年6月26日北市交五字第09532641800號函附覆議意見書一
    份附卷可稽，惟與前開事實不符且未斟酌上情，自不足採為
    有利被告之認定。
(三)此外，復查無其他積極證據足資認定被告涉有上開公訴人所
    指之犯行，自屬不能證明其有過失致死之犯行。
六、原審因予諭知無罪之判決，經核尚無違誤。公訴人上訴意旨
    ，仍執陳詞指摘原判決不當，為無理由，應予駁回。
據上論斷，應依刑事訴訟法第368條，判決如主文。
本案經檢察官李金定到庭執行職務。
中    華    民    國    97    年    6    月     5     日
                  刑事第十九庭  審判長法  官  黃金富
                                      法  官  洪昌宏
                                      法  官  魏新國
以上正本證明與原本無異。
如不服本判決，應於收受送達後十日內向本院提出上訴書狀，其
未敘述上訴之理由者並得於提起上訴後十日內向本院補提理由書
（均須按他造當事人之人數附繕本）。
                                      書記官  陳玉珍
中    華    民    國    97    年    6     月    5     日


司法院資訊處製作；財團法人民間司法改革基金會備份。
